【裁判字號】    97,重上,14
【裁判日期】    970729
【裁判案由】    返還不當得利
【裁判全文】
臺灣高等法院臺南分院民事判決  97年度重上字第14號
上  訴  人  甲○○
訴訟代理人  張文嘉  律師
被  上訴人  台液運輸股份有限公司
法定代理人  乙○○
訴訟代理人  黃文旭  律師
上列當事人間請求返還不當得利事件，上訴人對於中華民國九十
六年十二月二十一日臺灣臺南地方法院第一審判決（九十四年度
重訴字第一七０號）提起上訴，本院於九十七年七月十五日言詞
辯論終結，判決如下：
      主      文
上訴駁回。
第二審訴訟費用由上訴人負擔。
      事      實
甲、上訴人方面：
一、聲明：(一)原判決不利於上訴人部分廢棄。(二)前開廢棄部分，
    被上訴人在第一審之訴及假執行之聲請均駁回。
二、陳述：除與原判決記載相同者，茲引用之外，補稱：
  (一)系爭契約是否因解除條件成就而失效，本非無疑，縱認系爭
    契約因解除條件成就而失效，然被上訴人不於民國（下同）
    八十四年申請建照被駁回後，立即向上訴人主張解除條件成
    就，繼續使用一五二之四號土地經營瓦斯運輸業，至九十四
    年始提起本訴請求上訴人返還價金及利息，則其請求是否合
    理，實有疑問：
    (1)被上訴人於八十四年主張解除條件成就，則當時上訴人即
      可取回土地，以當時大環境上訴人不難以接近原賣價處分
      土地，但被上訴人於九十四年提起本訴時，地價已至少跌
      落一半，被上訴人應賠償上訴人因地價跌落所受損失，始
      能在本訴主張解除條件成就。
    (2)被上訴人遲至九十四年始主張解除條件成就，導致上訴人
      前後十年間不能使用、收益、處分土地，被上訴人則利用
      上訴人土地經營事業獲取利潤，則被上訴人於返還所獲不
      當得利以前，實不能主張解除條件成就。
    (3)被上訴人於八十四年申請建照被駁回後，不將土地返還上
      訴人，而仍繼續利用上訴人土地經營瓦斯運輸業，依常理
      判斷，其必定是在衡量諸種因素後（如土地可作停車場使
      用、經營瓦斯運輸業有利可圖、另買土地作為停車場必須
      支付更高價金）認為保有土地比將土地返還上訴人更為有
      利，因而不主張解除條件成就，同理，被上訴人於九十四
      年提起本訴時，亦必係經過盤算後認為取回當初所付價金
      連同利息對其較為有利，因而主張解除條件成就，而如允
      許被上訴人可如此行使權利，實無異認同在私交易中一方
      有權利為己利任意損害他方，且他方負有忍受義務不能加
      以反抗，此顯已嚴重牴觸公平原則，應為法所不許。
    (4)縱使被上訴人購買一五二之四號土地是為興建輪胎工廠（
      上訴人對此予以否認），然八十四年申請建照被駁回後，
      被上訴人不將土地返還上訴人，反而利用土地經營瓦斯運
      輸業，則應認被上訴人已同意不以不能申領建照作為契約
      解除條件，否則任被上訴人可以出爾反爾，八十四年認為
      保有土地較有利時則不主張解除條件成就，至九十四年認
      為取回價金較有利時則主張解除條件成就，使權義無法確
      定，嚴重破壞法律之安定性與交易之安全性，故亦可認被
      上訴人於九十四年主張解除條件成就顯係以損害他人為目
      的，屬權利濫用。
  (二)被上訴人實有隱瞞部分事實，致本件真正事實未能呈現，茲
    說明如下：
    (1)被上訴人係從事瓦斯運輸業，其營業所需設備為汽罐車與
      停車場，但不需要工廠，故自七十六年成立至今，從無工
      廠。
    (2)被上訴人於七十六年設立後，原在仁德虎山承租土地作為
      停車場。
    (3)被上訴人於八十二年十一月向上訴人購買一五二之四號土
      地後，即將原仁德虎山停車場土地租約終止，並將停車場
      遷移至一五二之四號土地上。
    (4)被上訴人從八十二年十一月購買一五二之四號土地後至八
      十四年四月以一五二之四號土地申請工廠建照以前，均將
      一五二之四號土地作為停車場使用。
    (5)被上訴人於八十四年四月以一五二之四號土地申請工廠建
      照被駁回後，繼續將一五二之四號土地作為停車場使用。
    (6)至九十三年六月、七月、九十四年一月被上訴人雖又以一
      五二之四號土地申請工廠建照並被駁回，但仍繼續將一五
      二之四號土地作為停車場使用。
    (7)被上訴人於八十四年以一五二之四號土地申請工廠建照時
      ，於申請文件內並未說明以一六九號內二百五十二平方公
      尺土地作為通路，且未於申請前要求上訴人提供二百五十
      二平方公尺土地之通行同意書，於申請被駁回後亦未要求
      上訴人提供。
    (8)被上訴人於九十三年六月、九十三年七月、九十四年一月
      以一五二之四號土地申請工廠建照時，於申請文件內亦未
      說明以一六九號內二百五十二平公尺土地作為通路，於申
      請前及被駁回後亦未要求上訴人提供二百五十二平方公尺
      土地之通行同意書。
  (三)由上述被上訴人故意避而不談之事實，可知被上訴人購買一
    五二之四號土地之用意係欲以該土地作為停車場，縱使被上
    訴人有在一五二之四號土地上蓋輪胎工廠之念頭，但此念頭
    亦不強烈，因而八十四年被上訴人以一五二之四號土地申請
    工廠建照時，並未要求上訴人提供一六九號內二百五十二平
    方公尺土地之通行同意書，申請被駁回後亦未要求上訴人提
    供，俾補正後重新提出申請，之後長達十年被上訴人從未向
    上訴人提及其申請工廠建照被駁回，當然亦未與上訴人談論
    如何補救，故實可確信被上訴人欲以一五二之四號土地作為
    其公司之停車場才是購買該地之真正目的，在一五二之四號
    土地上蓋工廠則根本是一個幌子，是假條件而非真正之條件
    ，否則其明知一五二之四號土地必須經由一六九號內二百五
    十二平方公尺土地始能與公路相通，豈可能不要求上訴人提
    供二百五十二平方公尺土地之通行同意書，甚至於申請文件
    內未表明以二百五十二平方公尺土地作為通路，足見被上訴
    人不僅對能否申請取得工廠建照並不甚在意，甚至申請之時
    即已期待申請被駁回，因而雖明知一五二之四號土地是袋地
    卻於申請文件內不表明以二百五十二平方公尺土地為通路，
    亦不提出土地通行同意書，此由被上訴人於申請被駁回後仍
    繼續以一五二之四號土地作為停車場，而未立即向上訴人主
    張解除條件成就亦可得證，蓋被上訴人如確有必要在一五二
    之四號土地上興建工廠，則不能蓋工廠將對其造成損害，豈
    可能申請工廠建照被駁回後仍默不吭聲，繼續使用該地作為
    停車場，故被上訴人至九十四年提起本訴主張解除條件成就
    ，實與八十四年申請工廠建照被駁回後未主張解除條件成就
    互相矛盾，由此可知解除條件實未成就，被上訴人於九十四
    年提起本訴主張解除條件成就，實是充滿投機性格，本件真
    正事實在原審並未完全呈現，致被上訴人鑽營投機能夠得逞
    ，對正直之價值實為沈重之打擊。
  (四)綜上，被上訴人購買一五二之四號土地及一六九號內二百五
    十二平方公尺土地之目的，其實是要作停車場以經營瓦斯運
    輸業，至於所謂興建工廠其實還停留在說說而已的階段，亦
    即各種必要之條件（如資金、技術、人員）均尚未備齊，因
    而未將申請輪胎工廠建照當成一回事在處理，所以申請建照
    時沒有要求上訴人提供二百五十二平方公尺土地之通行同意
    書，申請被駁回後亦不補正（如提出二百五十二平方公尺土
    地之通行同意書及說明以二百五十二平方公尺土地為對外通
    路），直到九十三年六月以前均未再提出申請，故與解除條
    件之要件顯不相符，被上訴人不得主張契約無效，其要求上
    訴人返還價金顯非有理。
三、證據：除援用第一審所提證據外，補提出地籍圖謄本影本一
    件、照片七張、營利事業登記資料查詢影本一件為證。
乙、被上訴人方面：
一、聲明：上訴駁回。
二、陳述：除與原判決記載相同者，茲引用之外，補陳：
  (一)關於為何被上訴人於原審法院九十一年度訴字第一０一號、
    鈞院九十二年度上字第八六號案件未主張系爭契約無效，實
    因被上訴人委任之律師不了解「非都市土地使用管制規則」
    ，而被上訴人亦不知系爭契約解除條件是否成就而無效，嗣
    於九十三年間與黃文旭律師談及本件案情，經其與建築師研
    究後，始知系爭契約之解除條件成就而無效，且在不當得利
    請求權時效內，乃依法提起本件訴訟，合先敘明。
  (二)本件買賣契約其他約定事項一之規定，係屬解除條件，惟被
    上訴人購買系爭土地係為興建工廠，同段第一六九部分土地
    二百五十二平方公尺係做為私設道路。但依訂約當時內政部
    所頒布之「非都市土地使用管制規則」之規定，被上訴人無
    法獲得台南縣政府核發建造執照，故依該買賣契約特約事項
    一之規定及最高法院六十八年度台上字第二八六一號判例意
    旨以觀，系爭買賣契約即為無效。系爭買賣契約既為無效，
    無效之法律行為為自始、當然不生效力，並不待當事人之主
    張，亦不因嗣後法令變更而使無效之法律行為變成有效。是
    上訴人就「新市鄉○○○段第一六九號如附圖所示斜線面積
    大約二百五十二平方公尺，係做為私設道路部分」，依債務
    不履行之規定起訴，並經另案判決確定，被上訴人主觀上認
    為「仍得主張系爭契約解除條件成就」。
  (三)上訴人主張被上訴人向台南縣政府送建築圖申請建造執照時
    ，均未說明以一六九地號土地上二百五十二平方公尺做為私
    設道路，惟查：
    (1)依訂約時八十二年十一月二十四日之「非都市土地使用管
      制規則」，欲以「台南縣新市鄉○○○段第一六九號如附
      圖所示斜線面積大約二百五十二平方公尺」做為私設道路
      ，非法令所許。
    (2)依九十三年三月修正之台灣省非都市土地使用管制規則，
      只要一六九地號土地所有人謝錦鸞提供通行同意書並向台
      南縣政府申請容許使用，則系爭土地得取得建造執照云云
      。惟「一六九地號土地上二百五十二平方公尺做為私設道
      路」既係上訴人於八十三年三月五日，將第一六九地號土
      地全部移轉登記予訴外人謝錦鸞，被上訴人無從取得訴外
      人謝錦鸞出具之同意書，根本無法說明以「一六九地號土
      地上二百五十二平方公尺做為私設道路」。何況被上訴人
      於九十年十月十一日，向新市鄉調解委員會聲請調解（將
      上訴人甲○○、林鐘木、謝錦鸞均列為相對人），經新市
      鄉調解委員會以九十年度民調字第一二七號受理在案，且
      訂於九十年十月二十六日調解，上訴人與被上訴人均到場
      ，惟謝錦鸞未到場而調解不成立。而上訴人就被上訴人之
      請求，根本置之不理，被上訴人向台南縣政府送建築圖申
      請建造執照時，何能以「一六九地號土地上二百五十二平
      方公尺做為私設道路」？
  (四)上訴人辯稱被上訴人既於八十四年四月間向台南縣政府送件
    申請建造執照被駁回，為何不將土地返還上訴人云云，惟查
    ：
    (1)被上訴人於八十四年四月間，曾委託台南縣新化鎮蘇友堂
      建築師設計興建工廠圖之後，向台南縣政府送件申請建造
      執照，經台南縣政府於八十四年四月十七日以八四工字第
      三○三三四四號函覆，並因無建築線而作罷。嗣於九十三
      年間與訴訟代理人認識，即將上情告知訴訟代理人，訴訟
      代理人研究後，建請被上訴人重新送件台南縣政府申請建
      造執照，乃於九十三年六月一日委託林詮彬建築師事務所
      設計興建工廠圖，並於同年六月七日以台液配管有限公司
      名義，向台南縣政府送件申請建造執照，有該等資料為證
      ，經台南縣政府於九十三年六月十四日以府工管字第○九
      三○○九八六二一號函駁回，並於說明二之（三）要求請
      附建築線指示圖，從而，林詮彬建築師乃請求台南縣新市
      鄉公所指定建築線，經新市鄉公所於九十三年七月九日以
      所建字第○九三○○○七九一七號函覆，認一五二之四地
      號係屬都市計畫外土地，因此指定建築線非其職責。申言
      之，都市計畫外之土地，似乎勿庸指定建築線。何況無建
      築線並非本件解除條件成就之原因，因此，被上訴人並非
      於八十四年四月間即知系爭契約解除條件成就。
    (2)被上訴人於九十三年間與訴訟代理人認識，即將上情告知
      訴訟代理人，訴訟代理人研究後，建請被上訴人重新送件
      台南縣政府申請建造執照，並一而再、再而三請求台南縣
      政府、內政部、經濟部工業局解釋法令，於起訴前始知「
      系爭契約解除條件成就」。否則，另案原審九十一年度訴
      字第一０一號起訴時即可主張，何須另提本件訴訟而多費
      精神與金錢而纏訟多年？
三、證據：除援用第一審所提證據外，補提出照片五張、台南縣
    新市鄉調解委員會通知、聲請調解筆錄影本一件為證。
丙、本院依職權調閱臺灣臺南地方法院九十一年度訴字第一０一
    號、九十三年度訴字第一００九號、九十三年度訴字第一二
    五七號案卷，並向台南縣新市鄉公所函查。
      理      由
一、被上訴人主張，其於八十二年十一月二十四日，向上訴人購
    買坐落台南縣新市鄉○○○段一五二之四地號土地（下稱系
    爭一五二之四號土地），欲建築工廠，因系爭土地未面臨公
    路，乃同時向訴外人林鍾木（上訴人亦列名為出賣人）購買
    同地段一六九地號（下稱系爭一六九號土地）內面積約二百
    五十二平方公尺之土地，作為私設通路之用，買賣總價金一
    千九百三十八萬元，其中一五二之四號土地價金為一千七百
    萬二十三萬零三百一十四元，系爭一五二之四地號土地，雖
    經上訴人交付伊使用，並移轉所有權登記，系爭一六九號土
    地之二百五十二平方公尺則因係農牧用地，雖經交付使用，
    但無法辦理移轉登記，八十三年三月二十五日，林鍾木將系
    爭一六九地號土地移轉登記予訴外人謝錦鸞，系爭一五二之
    四號依買賣當時之法令規定，無法取得興建工廠之建造執照
    ，依買賣契約其他特約事項「甲方（即出賣人）應配合申請
    乙方（即賣受人）取得建築執照，如無法取得建築執照，本
    件買賣契約視為自始無效，甲方所收受價金無息自無效日返
    還於乙方」約定（下稱系爭特約事項），上訴人即應將價金
    返還伊，又系爭一六九地號土地既被移轉登記予謝錦鸞，係
    可歸責於上訴人之事由，縱然其上之二百五十二平方公尺之
    土地，得變更為「交通用地」，但仍須由現所有權人謝錦鸞
    提出同意書，謝錦鸞已反對其通行該部分土地，對其提起民
    事訴訟，顯不可能同意，契約之解除條件已成就，縱令未成
    就，伊亦以準備書狀之送達解除買賣契約，爰依民法第一百
    七十九條前段、第一百八十一條前段，請求上訴人返還一千
    七百二十三萬零三百一十四元等語【原判決命上訴人於被上
    訴人將坐落臺南縣新市鄉○○○段一五二之四地號土地上，
    臺南縣新化地政事務所八三年新地普字第０００七０六號收
    件，八十三年一月二十一日登記，權利人臺南區中小企業銀
    行股份有限公司，擔保最高限額新台幣一千五百萬元之抵押
    權塗銷，將土地所有權移轉登記予上訴人之同時，給付被上
    訴人一千七百二十三萬零三百一十四元，及自九十四年七月
    十五日起至清償日止，按年息百分之五計算之利息，駁回被
    上訴人上開其餘之請求；上訴人就其上開敗訴部分提起上訴
    ；被上訴人於言詞辯論時減縮就自九十四年七月十五日起算
    至清償日止按年息百分之五計算利息部分之請求，是利息部
    分已非本院審理之範圍，核先敘明】。
二、上訴人則以：系爭一五二之四地號土地，依訂約當時之規定
    ，得以一六九地號土地辦理變更為交通用地（或工業用地）
    後即可興建工廠，且僅須一六九地號土地所有權人出具通行
    使用同意書，申請縣政府核准作為私設道路使用，即得興建
    工廠。被上訴人於八十四年申請建照被駁回後，未曾向伊請
    求配合申請建築執照，特約事項並未成就，即令成就，被上
    訴人未於當時向伊主張，繼續使用系爭一五二之四號土地經
    營瓦斯運輸業長達十年，未與其商談如何補救，可確認被上
    訴人買受系爭一五二之四號土地係充作停車場之用，縱認契
    約無效或解除，其應返還價金，被上訴人亦負回復原狀之責
    任，應將系爭土地上其設定之抵押權塗銷，將土地之所有權
    移轉登記予伊等語，資為抗辯。
三、兩造對於：(一)被上訴人於八十二年十一月二十四日向上訴人
    買受系爭一五二之四號土地，並同時向訴外人林鍾木（與上
    訴人同為出賣人）購買系爭一六九號大約二百五十二平方公
    尺之土地，總價金一千九百三十八萬元，全部價金由上訴人
    收受，第一五二之四號土地，於訂約後已交付被上訴人使用
    ，並於八十三年一月十二日移轉登記完畢。(二)系爭第一六九
    號編訂為農牧用地，買賣之二百五十二平方公尺，約定做為
    私設道路，雖已交被上訴人使用，但無法移轉登記，林鍾木
    及上訴人於八十三年三月二十五日，將所有權移轉登記予訴
    外人謝錦鸞，被上訴人於九十一年一月四日，就此部分依債
    務不履行之法律關係起訴，經原審以九十一年度訴字第一０
    一號判決、本院九十二年度上字第八六號判決，訴外人林鍾
    木及上訴人應給付被上訴人二百一十四萬九千六百八十六元
    及遲延利息確定。(三)被上訴人於本院審理時以九十五年十一
    月二十八日民事準備書狀解除系爭買賣契約，並於同月三十
    日，以永康郵局第六二二號存證信函分別向上訴人及訴外人
    林鍾木為解除系爭買賣契約之意思表示，上訴人及訴外人林
    鍾木均於當天收到存證信函之事實，互不爭執，並有買賣契
    約、土地謄本、判決書、存證信函、回執等為證（見原審卷
    第九至六六頁、卷二，第四十七、六十九至七十五頁），堪
    信被上訴此部分主張為真實。茲被上訴人主張，兩造間就系
    爭一五二四號土地之買賣契約，因約定解除條件成就，或被
    上訴人合法解除契約而無效，上訴人應返還一千七百二十三
    萬零三百一十四元，上訴人則否認其主張，並以前揭情詞置
    辯。則本件應審究者，乃：(一)系爭買賣契約是否因解除條件
    成就？(二)上訴人應否返還價金？
四、經查：
  (一)系爭不動產買賣契約已因解除條件成就而無效：
    (1)按法律行為成立時，其成就與否業已確定之條件即所謂既
      成條件，亦即法律行為所附條件，係屬過去既定之事實者
      ，雖具有條件之外形，但並無其實質之條件存在，故縱令
      當事人於法律行為時，不知其成否已經確定，亦非民法第
      九十九條所謂條件。我民法關於既成條件雖未設明文規定
      ，然依據法理，條件之成就於法律行為成立時已確定者，
      該條件若係解除條件，則應認法律行為為無效（最高法院
      六十八年度台上字第二八六一號判例要旨參照）。
    (2)被上訴人主張上訴人於訂約時，承諾出賣之土地可供蓋工
      廠之用（即可申請工廠之建築執照）等語，惟為上訴人所
      否認。查系爭買賣契約之其他特約事項第一點既明白有約
      定：「甲方（即上訴人與訴外人林鍾木）應配合協助記載
      有系爭特約事項（見原審卷(一)，第二０二頁），而證人石
      坤玉（系爭契約之代書人）於原審九十一年度訴字第一０
      一號債務不履行損害賠償事件時，曾於原審證稱：「當時
      是約定買方可以蓋工廠，才要買，如果不能蓋工廠，他就
      不要買」等語（筆錄影本附原審卷一，第七十二頁），上
      訴人於上開事件對該證人之陳述亦不爭執（見原審卷一第
      七十四頁）。被上訴人此部分之主張，堪以採信。上訴人
      主張事實上被上訴人係作為停放車輛之用，未曾申請建築
      執照云云，核與書面之約定及證人之陳述不符，自無可採
      。
    (3)查系爭特約事項，乃係以「過去既定之事實（可否申請工
      廠之建築執照）限制已生效力之法律行為（即買賣契約）
      」，該約定之性質應屬解除條件，依據上開判例之見解，
      若系爭買賣契約成立當時（即八十二年十一月二十四日前
      後）被上訴人確定無法依當時之法令申請工廠之建築執照
      ，則系爭買賣契約應認為無效，是本件首應審酌者，乃被
      上訴人可否於八十二年十一月間，依當時之法令申請工廠
      之建築執照？查：
      八十二年十一月間有效施行之建築法第四十二條之規定
        ：「建築基地應與指定建築線相連接。」，而系爭一五
        二之四地號土地並未臨接建築線，無法單獨申請建築執
        照，必須以系爭一六九地號土地作為私設通路，始能連
        接建築線，進而申請建築執照，此經原審向台南縣政府
        函查，經該府以九十四年九月二十七日府工管字第○九
        四○二○六一九九號函覆原審在案（見原審卷(一)第一八
        四頁），且為上訴人所不爭執。是被上訴人若欲申請建
        築執照，須由系爭一六九號土地所有權人出具通行使用
        權同意書，事甚明確。
      八十年三月六日修訂實施之「非都市土地使用管制規則
        」第六條之規定，農牧用地得容許作為〈1〉農作使用
        〈2〉農舍‧‧‧〈10〉公用事業設施等10種使用項目
        ，並未容許作私設通路使用（條文見原審卷(一)一０七頁
        ），此項規定一直到九十三年三月五日始修正，修正後
        農牧用地，得容許作私設通路使用，但需經目的事業主
        管機關、使用地主管機關及有關機關許可，並限於以集
        村方式興建農舍及甲種、乙種、丙種、丁種建築用地，
        因未面臨建築線無道路可出入需要者，此經台南縣政府
        九十四年五月十日以府地用字第○九四○○九六五九四
        號函覆原審在案（見原審卷(一)第一二一頁）。系爭一六
        九號編訂為農牧用地，此為上訴人所不爭執，是系爭買
        賣契約訂立前及訂立後之十年（八十二年十一月至九十
        三年月五日）間，依法即無從提供他人作為私設道路。
      又依訂約當時（八十二年十一月間）之非都市計劃管制
        規則之規定，私設道路並非農牧用地之使用項目，故若
        欲以農牧用地，作為私設道路，非經依法定程序辦理變
        更，礙難核發建築許可，此節已經被上訴人之訴訟代理
        人黃文旭律師發函請求台南縣政府解釋，經該府九十四
        年四月二十六日以府工管字第○九四○○七七四二○號
        號函覆在按（見原審卷(一)第一０三頁）。嗣後原審亦曾
        向台南縣政府函詢，經該府以九十六年三月十六日府地
        用字第○九六○○四一六二一號函覆原審略稱：「…一
        六九地號土地，編定為特定農業區農牧用地。(二)依八十
        二年十一月五日修訂之非都市土地使用管制規則第十三
        條規定，工業區以外之丁種建築用地，有左列情形之一
        而原用地確已不敷使用者，得在其需用面積限度內以其
        毗鄰土地申請變更編定為丁種建築用地。‧‧‧旨揭土
        地北面毗鄰同段一五二之四地號土地，編定為特定農業
        區丁種建築用地，依上開法令規定，倘該丁種建築用地
        之興辦工業人因有上述情形之一，需租購毗連土地〈東
        潭頂段一六九地號〉變更使用時，得依據經濟部訂定之
        「核發毗連工業用地證明書及核准使用毗連土地審查要
        點」規定，檢附相關文件向工廠登記廠址所在地縣〈市
        〉政府提出申請‧‧‧。…(五)可否變更編定為交通用地
        乙節，依非都市土地使用管制規則第十六條規定，特定
        農業區○○地○道路使用者，得申請變更編定為交通用
        地。…(七)另可否變更為工業用地，依八十二年十一月二
        十四日當時之法規，系爭土地倘係因增闢必要之通路，
        且符合「核發毗連工業用地證明書及核准使用毗連土地
        審查要點」第六點之相關規定，自可由興辦工業人依上
        開要點第三點規定，向權責單位申請辦理變更編定為「
        丁種建築用地」，而非「工業用地。」等語，有該函附
        卷可稽（見原審卷(二)第八十七至八十九頁），是系爭一
        五二之四地號土地，於買賣契約成立當時之法令，欲申
        請工廠之建築執照，除應取得系爭一六九地號土地所有
        權人出具之通行使用權同意書外，並應先依相關規定，
        申請將系爭一六九地號土地變更編定為「丁種建築用地
        」或「交通用地」，事甚明確。
      依台南縣政府九十六年三月十六日府地用字第○九六○
        ○四一六二一號函之意旨，「丁種建築用地之興辦工業
        人原用地確已不敷使用者，得在其需用面積限度內，以
        其毗鄰土地申請變更編定為丁種建築用地」。查被上訴
        人既因系爭一五二之四地號土地未面臨建築線而無法興
        建工廠，已見前述，實際上，被上訴人亦未興建工廠於
        該土地上，顯不符合非都市土地使用管制規則第十三條
        所規定之「丁種建築用地之興辦工業人原用地確已不敷
        使用」（原用地不敷使用）之要件，即使被上訴人於八
        十二年間，欲申請將系爭一六九地號土地變更編定為「
        丁種建築用地」，依上說明，亦無從被主管機關准許。
        再者，依上開縣政府之函觀之，特定農業區○○地○道
        路使用者，固得申請變更編定為交通用地。但其申請變
        更編定為交通用地，應依『臺灣省非都市土地申請變更
        編定為交通用地開發事業計畫審查作業要點』之規定辦
        理」。而依證人即黃基偉（台南縣政府工務局承辦人員
        ）於原審證稱：「（問：八十二年十一月二十四日，農
        牧用地是否可以變更為交通用地？）可以依法申請，但
        農牧用地變更，並非工務局主管，必須經由農業單位及
        地政單位及相關單位會勘後，才決定是否准予變更」等
        語（見原審卷(一)第二七五頁）。而依前揭函所附「臺灣
        省非都市土地申請變更編定為交通用地開發事業計畫審
        查作業要點」第八點之(二)規定：「各級主管機關審核申
        請人提出開發事業計畫時，應注意特定農業區禁止使用
        ，但供道路工程設施使用部分，可依非都市土地使用管
        制規則附表二說明二－(五)項規定辦理」（見原審卷(二)第
        一二四頁），而系爭一六九地號土地屬於特定農業區，
        已如前述，因此，系爭一六九地號土地除非係作為「道
        路工程設施使用部份」，否則即使被上訴人於八十二年
        間，即以系爭一六九地號土地作為「私設道路」之目的
        ，申請將該土地變更編定為「交通用地」，於法亦不可
        能被准許。
      綜上，被上訴人欲於系爭買賣契約當時即八十二年十一
        月間，依當時之法令申請工廠之建築執照，須先由系爭
        一六九地號土地所有權人申請將該土地變更編定為「丁
        種建築用地」或「交通用地」，而依當時之法令，不論
        要將系爭一六九地號土地，申請變更編定為「丁種建築
        用地」或「交通用地」，均無法取得准許。是不論買賣
        契約成立當時或其後之所有權人謝錦鸞（見下段所述）
        是否同意出具同意書或配合辦理變更編定登記，均無法
        改變上開事實，上訴人主張，被上訴人未曾要求其配合
        辦理建築執照之申請，解除條件不成就云云，即非可採
        。
      況查，系爭一六九地號土地，於買賣契約成立後約四個
        月即八十三年三月二十五日，其所有權已被移轉登記予
        訴外人謝錦鸞，此為上訴人所不爭執，謝錦鸞亦對被上
        訴人提起請求拆除地上物，請求被上訴人返還其占用之
        系爭一六九地號土地等情，已經本院調取原審九十三年
        度訴字第一二五七號卷核閱無訛，訴外人謝錦鸞自亦不
        可能同意申請變更系爭一六九地號土地之編定，亦不可
        能出具使用同意書之情。
    (4)綜上，揆之首揭判例意旨，被上訴人無法於買賣契約成立
      時，依當時之法令取得工廠之建築執照，而系爭買賣契約
      既有系爭特約事項之約定，自應認系爭買賣契約業因解除
      條件成就而無效，被上訴人此部分主張，應為可採。又系
      爭買賣契約既已因解除條件成就而無效，即無庸再審究被
      上訴人是否曾以訴狀或存證信函解約之問題，附此敘明。
      又系爭契約既因解除條件而無效，無效之法律行為係當然
      自始確定無效，不可能因事後之承認而改變法律效果，被
      上訴人雖於契約訂立後，繼續使用土地，於訂約十年後始
      行主張無效之效果，既尚未罹於不當得利之請求時效，其
      依法行使權利，實難認有何權利濫用之情事，上訴人執此
      抗辯被上訴人不得主張契約無效云云，即非可採。
  (二)上訴人應負返還不當得利之責任：
    (1)按無法律上之原因而受有利益，致他人受有損害者，應返
      還其利益；又不當得利受領人於受領時，知無法律上之原
      因或其後知之者，應將受領時所得利益，或知無法律上之
      原因時所現存之利益，附加利息一併償還，如有損害，並
      應賠償，民法第一百七十九條前段、第一百八十二條第二
      項分別定有明文。
    (2)查系爭買賣契約之總價金為一千九百三十八萬元，扣除系
      爭一六九號土地之價金二百一十四萬九千六百八十六元後
      ，系爭一五二之四地號土地之價金為一千七百二十三萬零
      三百一十四元，此為上訴人所不爭執，系爭買賣契約因解
      除條件成就而無效，業如上述，上訴人受領系爭一五二之
      四地號土地之價金一千七百二十三萬零三百一十四元即無
      法律上原因而受有利益，並致被上訴人受有損害，其受利
      益與受損害間復有相當因果關係，自構成不當得利。從而
      ，被上訴人依不當得利之法律關係，請求上訴人返還系爭
      一五二之四地號土地之買賣價金一千七百二十三萬零三百
      一十四元，自屬有據。
  (三)至上訴人固辯稱其得依民法第二百一十六條之一主張扣除被
    上訴人所受之利益，以及依民法第二百一十七條第一項與有
    過失之規定請求法院減輕賠償金額等語，惟查，被上訴人提
    起本訴乃係依據不當得利返還請求權請求，並非請求損害賠
    償，上訴人以損益相抵抗辯，應無可採。上訴人又認為系爭
    買賣契約無效，被上訴人占用系爭一五二之四地號土地或利
    用該地貸款受有不當之利益，因上訴人亦收受高額價金無息
    使用多年，兩者之間是否可互相主張抵銷，乃上訴人能否另
    訴主張之問題，併予敘明。
  (四)末按因契約互負債務者，於他方當事人未為對待給付者，得
    拒絕自己之給付，民法第二百六十四條第一項前段定有明文
    。雙務契約因無效或撤銷，當事人就其所受領之給付，係無
    法律上原因而受利益，致他人受損害，應依不當得利之規定
    負返還義務，即令一方又主張回復原狀，惟雙方因而互負返
    還之債務，亦係基於同一因無效或經撤銷之契約而發生，互
    有對待給付之關係，自得類推適用民法第二百六十四條規定
    ，認雙方就此得為同時履行之抗辯（最高法院八十九年度台
    上字第五九四號、九十一年度台上字第一九九一號判決意旨
    參照）。經查，本件上訴人既已抗辯：被上訴人應將系爭土
    地之抵押權設定塗銷，並將系爭土地之所有權移轉登記予上
    訴人等語（見原審卷(二)第二三九頁），則依上開說明，本院
    自應為對待給付之判決。又本件既因上訴人為同時履行抗辯
    ，其就價金之返還即不生給付遲延之問題，被上訴人請求加
    算遲延利息即屬無據，茲其於本院減縮此部分之請求，原判
    決此部分即已失效，併予指明。
五、從而，被上訴人依據不當得利返還請求權請求上訴人返還一
    千七百二十三萬零三百一十四元，為有理由，應予准許；惟
    因上訴人為同時履行抗辯，則原審爰諭知上訴人應於被上訴
    人將系爭一五二之四地號土地上，臺南縣新化地政事務所八
    三年新地普字第０００七０六號收件，八十三年一月二十一
    日登記，權利人臺南區中小企業銀行股份有限公司，擔保最
    高限額一千五百萬元之抵押權塗銷，將土地所有權移轉登記
    予上訴人之同時，給付被上訴人一千七百二十三萬零三百一
    十四元之對待給付判決，並依兩造之聲請，分別酌定相當擔
    保金額為准、免為執行之宣告，經核並無違誤；上訴人就其
    此敗訴部分上訴意旨，指摘原判決不當，求予廢棄改判，為
    無理由，應予駁回其上訴。
六、本件事證已臻明確，兩造其餘攻擊防禦方法及證據資料，核
    與本件判決結果不生影響，不予一一論述，併予敘明。
七、據上論結，本件上訴為無理由，依民事訴訟法第四百四十九
    條第一項及第七十八條，判決如主文。
中    華    民    國    97    年    7     月    29    日
                  民事第二庭    審判長法  官  丁振昌
                                      法  官  李素靖
                                      法  官  吳上康
上為正本係照原本作成。
如對本判決上訴，須於判決送達後20日內向本院提出上訴狀，未
表明上訴理由者，應於上訴後20日內，向本院提出理由書（須附
繕本）。依法須繳納裁判費並應委任律師為訴訟代理人，始得上
訴。
中    華    民    國    97    年    7     月    31    日
                                      書記官  易慧玲
【附記】
民事訴訟法第466條之1：
(1)對於第二審判決上訴，上訴人應委任律師為訴訟代理人。但上
  訴人或其法定代理人具有律師資格者，不在此限。
(2)上訴人之配偶、三親等內之血親、二親等內之姻親，或上訴人
  為法人、中央或地方機關時，其所屬專任人員具有律師資格並
  經法院認為適當者，亦得為第三審訴訟代理人。
民事訴訟法第466條之2：
  上訴人無資力委任訴訟代理人者，得依訴訟救助之規定，聲請
  第三審法院為之選任律師為其訴訟代理人。


司法院資訊處製作；財團法人民間司法改革基金會備份。
